【裁判字號】    91,交易,648
【裁判日期】    920626
【裁判案由】    過失致死
【裁判全文】
臺灣板橋地方法院刑事判決                        九十一年度交易字第六四八號
    公  訴  人  臺灣板橋地方法院檢察署檢察官
    被      告  丙○○
    選任辯護人  吳佳育律師
                陳佳瑤律師
右列被告因過失致死案件，經檢察官提起公訴（九十一年度偵字第一０五０四號），
本院判決如左：
    主  文
丙○○無罪。
    理  由
一、本件公訴意旨略以：緣臺北縣五股鄉公所與臺灣省交通處公路局為因應一０三線
    高架橋之興建，於民國（下同）八十四年十一月三十日開會協議，自八十四年十
    月三十日起，將臺北縣五股鄉○○路與洲后路路口等路段之養護工作，由臺北縣
    五股鄉公所交由臺灣省交通處公路局重大橋樑工程處負責。嗣被告丙○○職司臺
    灣省交通處公路局重大橋樑工程處工務所主任，負責臺北縣五股鄉○○路與洲后
    路路口等路段之養護工作，原應注意該路段於道路上設置有石樁，應依道路交通
    標誌標線號誌設置規則之規定設置警告標誌，以防止用路人發生事故導致傷亡，
    而依當時情事，又無不能注意之情事，竟疏未注意上揭路段之石樁設置於道路中
    央極易發生事故，不僅未依規定設立警示標誌，復疏未注意上述石樁上僅有之紅
    、白色相間之警示斜線已嚴重脫落，致張台岳於八十九年三月三日凌晨零時許，
    騎乘ＬＬＷ—七三二號機車行經上揭路段時，撞及道路中央之石樁，張台岳人車
    倒地，經送醫後不治死亡，因認被告丙○○涉有刑法第二百七十六條第一項之過
    失致人於死罪嫌。
二、按犯罪事實應依證據認定之，無證據不得推定其犯罪事實，又不能證明被告犯罪
    者，應諭知無罪之判決，刑事訴訟法第一百五十四條、第三百零一條第一項前段
    定有明文。所謂認定犯罪事實之證據，係指足以認定被告確有犯罪行為之積極證
    據而言，該項證據自須適合於被告犯罪事實認定，始得採為斷罪資料。又苟未能
    發現相當證據，或證據不足以證明，自不能以推測或擬制之方法，以為裁判基礎
    ，亦分別有最高法院二十九年度上字第三一０五號及同院四十年度臺上字第八六
    號判例意旨可資參照。公訴人認被告涉有前揭罪嫌，無非係以證人周附三、丁○
    ○、蔡清閃之證詞，暨肇事現場照片、相驗屍體證明書、驗斷書、勘驗筆錄、道
    路交通事故調查報告表及臺北縣五股鄉公所八十九年十月十九日（八九）北縣五
    建字第一七四三七號函、被告所提肇事路段養護之多項紀錄資料為其論據；訊據
    被告固對於其自八十七年二月間起擔任交通部公路總局重大橋樑工程處二重疏洪
    道橋工務所主任等情供承不諱，惟堅決否認有何過失致人於死犯行，辯稱：本件
    肇事地點之道路及其上之標誌、標線、號誌，並非由伊所屬單位交通部公路總局
    重大橋樑工程處二重疏洪道橋工務所養護，而該肇事地點亦非在八十四年十一月
    三十日協調會議所載之施工便道上，伊所屬單位雖移動石樁至案發地點，亦經五
    股鄉公所同意，況被害人之死亡與石墩上之油漆掉落及反光板掉落並無因果關係
    ，伊並沒有過失等語。
三、經查：
  (1)本件肇事路段即臺北縣五股鄉○○路與洲后路，路口中間石墩（即起訴書所指之
    石樁）設置維護單位為五股鄉公所，其目的為防止卡車擅自進入二重疏洪道內違
    法傾廢土，以確保二重疏洪道疏洪功能等情，有臺北縣政府八十九年十月二日八
    九北府工新字第三一０七九六號函在卷可憑（見八十九年度相字第三０五號相驗
    卷第四十三頁），雖臺北縣五股鄉公所於偵查時另以八十九年十月十九日（八九
    ）北縣五建字第一七四三七號函復臺灣板橋地方法院檢察署略以：「本鄉○○路
    與洲后路中間原設置石墩係為防止卡車傾倒廢土，惟因公路局重大橋樑工程處施
    作一０三線高架橋所需擅將石墩移至現有位置並未移交本所，故應由重大橋樑工
    程處管理維護」等語（見八十九年度相字第三０五號相驗卷第五十二頁），證人
    即臺北縣五股鄉公所職員丁○○並於偵查時提出「一０三線二重疏洪道橋新建工
    程施工便道事宜協調會議紀錄」（協調會議時間載為八十四年十一月三十日），
    該協調會議紀錄結論欄固載明「一、為利一０三線二重疏洪道橋新建工程之需要
    ，一０三線成子寮橋至洲子尾橋間需加以封閉，車輛改行塭子川旁道路─舊一０
    三線─洲新路（環保路）─回原一０三線，施工期間該便道由省公路局負責，加
    以維護」等語（見八十九年度相字第三０五號相驗卷第五十三頁至第五十五頁）
    ，惟證人即五股鄉公所人員丁○○於本院審理時到庭證稱：伊不確定案發時路段
    是否是重大橋樑工程處維護，伊是問當時承辦人李鉉禾，他就把原來的位置及事
    後移置的位置指給伊看，伊用鉛筆畫出來等語（見本院九十二年三月十三日訊問
    筆錄），證人丁○○並當庭呈前揭八十四年十一月三十日協調會議記錄所附一０
    三線二重疏洪道新建橋樑工程總平面佈置示意圖原稿，而證人即臺北縣五股鄉公
    所承辦人員李鉉禾亦到庭證稱：「【問：本案的案發地點是否是該協調紀錄所指
    的便道？（提示證人丁○○九十二年三月十三日庭呈之示意圖並告以要旨）】當
    時設置的石樁應是在三Ｋ加六百公尺處，在鉛筆處，但是公路局為了施工需要移
    動到案發地點。所以本來是在便道上，公路局移動到前壹個路口。」、「（問：
    示意圖上的紅色路段代表何意？）就是協調記錄所指的便道。」、「（問：案發
    地點是否就是在示意圖上紅色的便道上？）不是，應在便道下一點，就是我們當
    時用鉛筆所畫的圓圈處。」等語（見本院九十二年四月十日訊問筆錄），況證人
    乙○○（交通部公路總局重大橋樑工程處人員）、甲○○（交通部公路總局第一
    區養護工程處人員）亦均到庭證稱：案發地點並非在二重疏洪道新建工程施工便
    道等語（見本院九十二年三月十三日訊問筆錄及九十二年四月十日訊問筆錄），
    則依證人李鉉禾、乙○○、甲○○之前揭證詞，本件肇事地點確非在前揭八十四
    年十一月三十日協調會議結論所指之施工便道上，即非被告所屬單位養護路段。
    又證人甲○○亦到庭證稱：「【問：石樁本來在何處？（提示示意圖並告以要旨
    ）就是三Ｋ加六百處。」、「（問：何時移到案發地點？）我們在做替代便道時
    ，應在八十六年間所移。」、「（問：是否有經過五股鄉公所的同意？）有，我
    們與五股鄉公所人員會勘，會勘時有提到石樁的移動一事。石樁的移動位置也有
    經過五股鄉公所的人員確認之後沒有意見，我們才移的。」等語，而證人李鉉禾
    亦當庭證稱：「（問：是否五股鄉公所有會勘石樁移動的事情？）沒有印象，但
    是如果他們（指被告所屬單位）要求配合，為了工程的需要，我們也會同意。」
    等語（均見本院九十二年四月十日訊問筆錄），足認本件被害人張台岳於案發地
    點所撞上之石墩，雖本係設置於被告所屬單位養護之路段（即前揭八十四年十一
    月三十日協調會議結論所指之施工便道上），惟已於八十六年間經臺北縣五股鄉
    公所同意而移置至案發地點，從而，被告所辯稱：本件肇事地點非八十四年十一
    月三十日協調會議結論所指之施工便道上，而伊所屬單位移動石樁至案發地點，
    亦經五股鄉公所同意等語，核與事實相符，均屬可採。
  (2)復按道路交通標誌標線號誌設置規則第四條第一項規定：標誌、標線、號誌之設
    置、養護及號誌之運轉，由主管機關依其管轄辦理之」，同規則第五條規定：「
    本規則所稱主管機關，指公路主管機關、市區道路主管機關及警察機關」；又縣
    道之養護，由該管公路主管機關辦理，縣道由縣公路主管機關管理，公路主管機
    關在縣則為縣政府，公路法第二十六條前段、第六條第二項及第三條定有明文。
    查依卷附道路交通事故調查報告表第欄所載（見八十九年度相字第三０五號相
    驗卷第八頁），案發地點道路類別係屬縣道（此可參照道路交通事故調查報告表
    各欄項目明細內容），則依公路法第三條、第六條第二項、第二十六條前段之規
    定，臺北縣政府為肇事地點之公路主管機關，且依道路交通標誌標線號誌設置規
    則第四條第一項、第五條之規定，臺北縣政府對本件肇事地點之標誌、標線、號
    誌之設置、養護及號誌之運轉負責，而本件被害人張台岳所撞上之石墩，雖本係
    設置被告所屬單位養護之路段，惟已於八十六年間經臺北縣五股鄉公所同意而移
    置至案發地點，已如前述，則臺北縣政府既係該肇事路段之公路主管機關，且其
    所轄之臺北縣五股鄉公所亦已於八十六年間同意被告所屬單位將被害人張台岳所
    撞上之石墩移置於肇事路段，臺北縣政府仍對該石墩標誌負養護責任，被告所屬
    單位對該石墩標誌已不負養護責任，是以，被告所辯稱：本件肇事地點之道路及
    其上之標誌、標線、號誌，並非由伊所屬單位交通部公路總局重大橋樑工程處二
    重疏洪道橋工務所養護乙節，亦堪採信。
四、綜情以觀，本件被害人張台岳於案發地點所撞上之石墩（即起訴書所載之石樁）
    ，雖本係設置被告所屬單位養護之路段，惟已於八十六年間經臺北縣五股鄉公所
    同意而移置至案發地點，而案發地點亦非屬被告所屬單位養護之路段，臺北縣政
    府既係該肇事路段之公路主管機關，且其所轄之臺北縣五股鄉公所亦已於八十六
    年間同意被告所屬單位將被害人張台岳所撞上之石墩移置於肇事路段，臺北縣政
    府依道路交通標誌標線號誌設置規則第四條第一項、第五條之規定，仍對該石墩
    上之反光警示標誌負養護責任，尚難認被告對於本件案發地點之設立警示標誌及
    石墩上僅有之紅、白色相間之警示斜線已嚴重脫落，負有注意義務，至證人周附
    三、蔡清閃於偵查時之證詞，暨肇事現場照片、相驗屍體證明書、驗斷書、勘驗
    筆錄、道路交通事故調查報告表，均僅能證明本件車禍之發生並肇致被害人死亡
    之事實，再觀諸被告於偵查時所提之路段養護資料，被告所屬單位即交通部公路
    總局重大橋樑工程處二重疏洪道橋工務所雖曾以八十八年八月六日八八重橋三字
    第八八一００七三號函請承包公司榮民工程股份有限公司營建事業一部西盛施工
    所修復五股鄉○○路與洲后路口之坑洞（見八十八年度相字第三０五號相驗卷第
    八十七頁至九十五頁），惟究難以此即遽認被告所屬單位確對本件案發地點負養
    護責任，此外遍查全案卷，並無其他積極證據足資證明被告有何過失行為，則被
    告被訴之犯行尚屬不能證明，揆諸前揭說明，自應為被告無罪之諭知。
據上論斷，應依刑事訴訟法第三百零一條第一項，判決如主文。
本案經檢察官黃明絹到庭執行職務
中      華      民      國    九十二    年      六      月    二十六    日
                                      臺灣板橋地方法院刑事第六庭
                                          法  官  林海祥
右正本證明與原本無異。
如不服本判決，應於判決送達後十日內，向本院提出上訴狀。
                                          書記官  陳映孜
中      華      民      國    九十二    年      六      月    二十六    日


司法院資訊處製作；財團法人民間司法改革基金會備份。
